【裁判字號】    97,台上,5994
【裁判日期】    971127
【裁判案由】    違反政府採購法
【裁判全文】
最高法院刑事判決            九十七年度台上字第五九九四號
上  訴  人  台灣高等法院台中分院檢察署檢察官
上  訴  人
即  被  告  甲○○
選任辯護人  吳國輝律師
上列上訴人等因被告違反政府採購法案件，不服台灣高等法院台
中分院中華民國九十五年三月八日第二審判決（九十四年度上訴
字第一四六二號，起訴案號：台灣台中地方法院檢察署九十二年
度偵字第一四三四三號），提起上訴，本院判決如下：
    主  文
原判決關於甲○○部分撤銷，發回台灣高等法院台中分院。
    理  由
本件原判決事實認定上訴人即被告甲○○係設於台中市○○路○
段五八六之二號「殷誠資訊電腦有限公司」（登記負責人為甲○
○之母楊陳翠蓮，下稱殷誠公司）之實際執行業務人員，從事資
訊工程等業務，因台中縣太平市光隆國民小學（下稱光隆國小）
擬辦理「校園重建－電腦及網路設備採購工程」，而以上網公告
方式公開招標，甲○○有意承攬該採購工程，惟恐參與投標之合
格廠商未達三家，為確保招標機關確能開標決標，並使殷誠公司
能順利得標，竟於民國九十二年（應為九十年之誤）十二月二十
二日或二十三日間某時，經獲得在呈明影像科技有限公司（下稱
呈明公司）任職之昔日同窗林本仁（業經判決無罪確定）同意配
合由呈明公司陪標，並由林本仁提供該公司之營利事業登記證及
公司執照影本，蓋用呈明公司與負責人黃惠美印章於該公司採購
標單、採購估價單及切結書上後，交予甲○○，再由甲○○在該
採購估價單上自行填寫估價金額持往投標。甲○○另於同年月二
十二日或二十三日間某時，至殷誠公司供貨廠商，即位於台中市
○○路之「燈塔科技股份有限公司」台中辦事處（下稱燈塔公司
），向該公司副理蔡有正表明要參與上開工程投標，並要求蔡某
配合由燈塔公司參與陪標，蔡有正雖未同意以燈塔公司名義參與
陪標，惟仍提供其業務上取得之英創科技股份有限公司（下稱英
創公司）之營利事業登記證影本及完稅證明等相關資料予甲○○
，甲○○取得該等資料後，即命不知情之殷誠公司職員張雅惠前
往合作金庫商業銀行股份有限公司五權分行購買供英創公司繳交
押標金使用之面額為新台幣（下同）十二萬元之支票一張，並指
示張雅惠填寫英創公司採購標單、採購估價單及切結書各一份供
投標。甲○○嗣於同年月二十五日同時提出殷誠公司、呈明公司
及英創公司上開投標資料，使光隆國小承辦人員陷於錯誤，誤認
該三家公司均有參與投標之意，符合三家廠商投標要件，予以開
標，經開標結果，呈明公司因未附押標金而為廢標，遂由投標金
額較低之殷誠公司得標，致使開標發生不正確之結果，足以生損
害於該工程案招標之正確性等情。因而撤銷第一審關於甲○○部
分科刑之判決，改判仍論處甲○○以詐術使開標發生不正確之結
果罪刑。固非無見。
惟查：(一)、刑事訴訟法第一百五十九條之五第一項「被告以外之
人於審判外之陳述，雖不符前四條之規定，而經當事人於審判程
序同意作為證據，法院審酌該言詞陳述或書面陳述作成時之情況
，認為適當者，亦得為證據」之規定，係以被告以外之人於審判
外之陳述不符合同法第一百五十九條之一至第一百五十九條之四
有關傳聞證據例外規定之情形，經當事人於審判程序同意作為證
據，且該陳述須經法院審酌作成時之情況，認為適當時，始有其
適用。其所謂「審酌該陳述作成時之情況，認為適當」者，係指
依各該審判外供述證據製作當時之過程、內容、功能等情況，是
否具備合法可信之適當性保障，加以綜合判斷而言。此在同條第
二項所定「當事人、代理人或辯護人於法院調查證據時，知有第
一百五十九條第一項不得為證據之情形，而未於言詞辯論終結前
聲明異議者，視為有前項之同意」之情形者，亦應以該陳述經法
院審酌作成時之情況，認為適當時，始得作為證據。原判決理由
係以證人林本仁、張雅惠、蔡有正於法務部調查局中部地區機動
工作組（下稱調查局中機組）調查時之審判外陳述，因甲○○及
其選任辯護人於原審對其證據能力並未聲明異議，乃認依刑事訴
訟法第一百五十九條之五第二項規定，應有證據能力。然原判決
對於上開證人之審判外陳述是否具備該條項所定「適當性」之要
件乙節，則未置一詞，予以說明，乃遽認其應具證據能力，尚嫌
理由不備，其採證亦難認為適法。(二)、甲○○於調查局中機組調
查、檢察官偵查及審判中始終否認有公訴人所指以詐術使開標生
不正確之結果犯行，辯稱伊所以找來呈明公司及英創公司參與陪
標，實際係應光隆國小負責本件招標之資訊組長謝國霖要求，因
該工程原先上網招標，無廠商出席而流標，謝國霖表示此次再標
不出去，預算將被收回，其希望該工程由殷誠公司承作，故要伊
找來另兩家廠商陪標，做形式上比價，故伊並未施用詐術，亦無
使該校工程招標人員陷於錯誤可言等語。原判決於理由內係以是
否有他人唆使甲○○尋覓他家廠商陪標，係該人應否成立教唆犯
或共犯之問題，原無礙於楊某本件違反政府採購法刑責之成立，
況所指為謝國霖堅決否認，除此並無其他確切事證足以證明，因
認甲○○該項有利之辯解不足採信。然證人張雅惠於偵查中到庭
結證，亦稱呈明公司與英創公司之標單係甲○○填寫，伊整理產
品目錄等裝入信封袋內，伊裝了三家廠商的資料，因學校（指光
隆國小）要伊等準備三家廠商的資料，係謝老師（指謝國霖）表
示如沒有其他人投標，該筆經費就會被收回等語（見偵卷第十三
、十四頁）。此似徵甲○○上開所辯，尚非全然無據。原判決以
楊某所辯僅其片面之詞，別無其他證據證明，然對張雅惠上開有
利之供證，未加審酌，復未說明不採之理由，尚嫌理由不備。(三)
、原判決理由就甲○○被訴以蓋用偽造之英創公司及其負責人顏
肇基之大、小印章，冒名偽造該公司之採購標單、採購估價單及
切結書，涉犯行使偽造私文書罪嫌，係以楊某持有該偽造之英創
公司及其負責人之大、小印章之原因不一，難認即係其所偽造，
而燈塔公司副理蔡有正就有否將英創公司之營利事業登記證等資
料交予甲○○乙節，先後所供不一，倘該偽造之英創公司大、小
印章，甲○○係取自蔡有正，蔡某或涉刑責，是蔡、楊二人就此
利害相反，要不能以蔡有正片面供述，逕認係甲○○所偽造，亦
不能認其有偽造上開採購標單等私文書犯意，因而對甲○○該被
訴部分說明不另為無罪諭知。然依原判決認定之事實，甲○○係
為取得光隆國小所發包本件採購工程之施作，乃先後要求呈明公
司及燈塔公司同意陪標，以作形式上比價等情。其中燈塔公司副
理蔡有正於第一審審理時已證稱在此之前，伊與甲○○完全不認
識，即楊某對此亦不否認（見一審中簡上卷第一○九、一一○頁
），況蔡有正於甲○○要求以燈塔公司名義陪標時，尚且未予同
意，則既無交情，且事不關己，按理渠似無自行偽造英創公司大
、小印章交付楊某使用之犯罪動機，若謂此係渠所為，實非情理
之常，而難以採信。原判決理由對此未詳加勾稽，徒以上開情由
，為有利於甲○○之認定，其證據取捨論斷之自由判斷職權之行
使，是否符合客觀存在之經驗與論理法則，尚非無疑，其採證自
非適法。(四)、政府採購法於九十一年二月六日經修正公布，其中
第八十七條第五項增訂：「意圖影響採購結果或獲取不當利益，
而借用他人名義或證件投標者，處三年以下有期徒刑，得併科新
台幣一百萬元以下罰金。容許他人借用本人名義或證件參加投標
者，亦同。」依原判決認定之事實，甲○○為順利標取光隆國小
本件採購工程，乃借用呈明公司與英創公司之名義陪標，以達成
三家廠商比價之形式要件，所為自應成立上開修正後增訂之罪名
。原判決就楊某於九十年十二月間所為本件犯行，認應成立修正
前同條第三項之以詐術使開標生不正確結果罪，依此，政府採購
法於上開修正前後規定，就甲○○所為既認均構成犯罪，自生新
舊法比較問題。原判決對此未加比較其應適用之法條，亦有判決
不適用法則之違法。以上，或係檢察官及甲○○上訴意旨所指摘
，或為本院得依職權調查之事項，應認原判決關於甲○○部分有
撤銷發回更審之原因。原判決不另諭知無罪部分，基於審判不可
分之原則，併予發回。
據上論結，應依刑事訴訟法第三百九十七條、第四百零一條，判
決如主文。
中    華    民    國  九十七  年   十一   月  二十七  日
                      最高法院刑事第四庭
                          審判長法官  張  淳  淙
                                法官  劉  介  民
                                法官  張  春  福
                                法官  林  俊  益
                                法官  林  勤  純
      本件正本證明與原本無異
                                      書  記  官
中    華    民    國  九十七  年   十二   月    四    日
                                                     Ｒ


司法院資訊處製作；財團法人民間司法改革基金會備份。
